臺灣板橋地方法院民事判決　　　　　　 93年度簡上字第164號
上　訴　人　丙○○
訴訟代理人　曾冠棋律師
被上訴人　　乙○○
訴訟代理人　孫世群律師
上列當事人間請求遷讓房屋事件，上訴人對於中華民國93年3 月
18日臺灣板橋地方法院板橋簡易庭93年板簡字第338 號第一審判
決提起上訴，經本院於94年9月7日言詞辯論終結，判決如下：
    主  文
上訴駁回。
第二審訴訟費用由上訴人負擔。
    事實及理由
一、被上訴人起訴主張：
（一）坐落台北縣中和市○○路111 巷9 弄78號未辦理保存登記
      之房屋（以下稱系爭房屋），係由訴外人朱陳梅買入，被
      上訴人全家自民國74年間即遷入該房屋居住，並於75年3
      月14日向朱陳梅買受該屋，受讓系爭房屋之事實上處分權
      。上訴人明知系爭房屋之權利人為被上訴人，竟委託訴外
      人盧民雄與被上訴人之子即訴外人簡宏恩簽訂買賣契約書
      ，並支付部分價金給簡宏恩後，即以破壞門鎖之方式進駐
      而無權占用系爭房屋。簡宏恩雖為被上訴人之子，於被上
      訴人之夫簡建興死亡後，受被上訴人之指示繼續居住於系
      爭房屋，為被上訴人之占有輔助人；然其並非系爭房屋之
      權利人，並未獲被上訴人之授權出賣系爭房屋，故簡宏恩
      與上訴人代理人私下簽訂之買賣契約，對被上訴人當然不
      生效力。且上訴人占用系爭房屋並非出自簡宏恩之交付，
      而係以不法手段將門撬開侵入，故上訴人自係無權占用系
      爭房屋，侵害被上訴人之占有及事實上處分權。按受讓事
      實上處分權之人，於其所受讓之物受毀損時，得依侵權行
      為之法則請求侵權行為人負損害賠償責任（台灣高等法院
      84 年 度上字第100 號判決意旨參照）。故被上訴人本於
      同一之基礎事實，自得追加依民法第184 條、第962 條規
      定，請求上訴人遷讓返還系爭房屋與被上訴人，並請求法
      院擇一為有利於被上訴人之判決。
（二）聲明：上訴駁回。
二、上訴人抗辯：
（一）上訴人向訴外人簡宏恩承購系爭房屋時，簡宏恩聲稱其絕
      對擁有系爭房屋之合法使用權與支配權，並提到該建物係
      其祖母手中承購使用權而來，其父親與被上訴人離婚後，
      家中只有老弱的祖母、父親和他一起生活，其祖母及父親
      相繼去世，祖母及父親把房屋使用權交給他，不可能交給
      離婚的被上訴人。故被上訴人所出示之「讓渡書」，顯然
      有違常理，且簡宏恩曾提到其祖母是個文盲，完全不識字
      ，不可能會簽署房屋讓渡書。據上訴人打聽，在75年的時
      代電腦尚未流行，更不用說是電腦刻章，而該讓渡書所用
      之章卻為現代化之電腦雕刻，有違真實性，更有造假之可
      能。街坊四鄰均知被上訴人離婚前，與其婆婆之關係惡劣
      ，死亡時亦未奔喪，婆媳失和由來已久，更不可能有所謂
      讓渡房屋使用權之可能。被上訴人提出之讓渡書是否確係
      朱陳梅所立？朱陳梅是否為系爭房屋之權利人？均有待探
      究，原審就此俱未予調查，亦未令被上訴人盡其舉證責任
      ，僅以上訴人之質疑為推論之詞而為上訴人不利之判決，
      顯有違誤。
（二）再按「因故意或過失，不法侵害他人之權利者，負損害賠
      償責任。」固為民法第184 條第1 項前段所明訂，惟所謂
      「權利」之被侵害必須是法律上所明定之「權利」。債權
      雖為法律上之權利，惟因其不具公示方法，故不能成為民
      法第184 條第1 項所稱「權利」之客體，向為學說及實務
      所認同，何況「事實上之處分權」並非法所明訂，被上訴
      人狀稱事實上處分權係最高法院創設之一種權利，不知依
      據為何？且「事實上處分權」究屬「物權」或「債權」？
      則啟人疑竇，如屬「物權」，則有違物權法定原則，若屬
      債權，又因債權僅具相對效力，不若物權具「對世」之效
      力，則其相對性所對應之對象為何人？均難自圓其說。上
      訴人向系爭房屋之占有人簡宏恩購買系爭房屋，依民法第
      943 條規定，占有人於占有物上行使之權利，推定其適法
      有此權利，簡宏恩既被法律推定為有權占有人，上訴人向
      其購買，自無過失可言。
（三）被上訴人早於民國78年、79年間離婚並搬離系爭房屋而解
      除對系爭房屋之占有，簡宏恩當時年僅6 、7 歲，被上訴
      人焉能指示其為占有輔助人？簡宏恩於被上訴人搬離之後
      一直與父簡建興居住於系爭房屋，其父死亡後一人獨自居
      住至成年，依最高法院65年臺抗字第163 號判例意旨，自
      難謂被上訴人仍占有系爭房屋，或以簡宏恩為占有輔助人
      ，被上訴人自無由對上訴人行使占有物之返還請求權。
（四）聲明：(一)原判決廢棄。(二)被上訴人於第一審簡易之訴駁回
      。
三、兩造不爭執之事實：
（一）被上訴人之子簡宏恩於92年9 月26日與訴外人盧民雄簽訂
      房地產買賣契約書，將系爭房屋出賣予盧民雄，約定買賣
      總價金20萬元，並於當天給付1 萬元為定金，約定待簡宏
      恩將戶口遷出後，盧民雄將尾款19萬元一次付清。
（二）系爭房屋現由上訴人占用居住中。
四、本件之爭點及法院之判斷：
（一）程序方面：
  1.按訴之變更或追加，非經他造同意，不得為之。但第255 條
    第1 項第2 款至第6 款情形，不在此限。民事訴訟法第446
    條第1 項定有明文。本件被上訴人於第一審主張上訴人無權
    占用系爭房屋，依民法第767 條規定請求上訴人遷讓返還房
    屋；嗣於第二審追加依民法第184 條第1 項前段、後段規定
    及同法第962 條規定為訴訟標的，本院審酌其追加之訴請求
    之基礎事實仍為「上訴人無權占用系爭房屋」之事實，與原
    審請求之基礎事實同一，所別者僅原審被上訴人主張上訴人
    所侵害者係被上訴人對於系爭房屋之「所有權」，依所有權
    之法律關係請求返還；追加之訴則主張上訴人侵害被上訴人
    對系爭房屋之「事實上處分權」及「占有」，而依侵權行為
    及占有之法律關係請求，核屬相同之基礎事實，而適用多數
    請求權之請求權競合情形，依首揭規定，被上訴人追加之訴
    ，應予准許，先此敘明。
  2.被上訴人為上開訴之追加後，復於本院94年9 月7 日言詞辯
    論期日當庭表示「捨棄」民法第767 條之請求，核屬訴之一
    部撤回，上訴人於期日到場並為同意與否之表示，亦未於該
    期日起10日內提出異議，依民事訴訟法第436 條、第262 第
    4 項規定，視為同意，併此敘明。
（二）實體方面：
  1.被上訴人主張其全家自民國74年間即遷入系爭房屋居住，並
    於75年3 月14日向朱陳梅買受系爭房屋之事實上處分權之事
    實，業據提出戶籍謄本及讓渡書之影本各1 件為證，核與證
    人即朱陳梅之夫甲○到場證述稱：朱陳梅於73年間買受系爭
    房屋，是為了讓他的小孩簡建興搬過來一起住，後來乙○○
    於75年3 月間向朱陳梅買受系爭房屋，價金大約60萬元，朱
    陳梅有跟伊說，並拿讓渡書給伊看，讓渡書上是朱陳梅的簽
    名，他寫字就是這個樣子。系爭房屋買來都是簡建興跟他老
    婆、孩子在住，乙○○住了很久，住到簡建興7 、8 歲時，
    乙○○因為與她先生鬧意見才搬走，以前都是乙○○去工作
    拿錢回來養小孩，簡建興因為工作不好找，有時打打零工貼
    補家用等語相符，堪信為真實。上訴人空言否認讓渡書之真
    正，要無足採。被上訴人主張上情，堪信為真實。
  2.按就未辦理保存登記之建築物為讓與時，雖因未辦理保存登
    記致不能辦理所有權移轉登記，該建築物之所有權不能發生
    讓與之效力，但受讓人與讓與人間非不得將該建築物之事實
    上處分權讓與於受讓人；違章建築之讓與，雖因不能為移轉
    登記而不能為不動產所有權之讓與，但受讓人與讓與人間如
    無相反之約定，應認為讓與人已將該違章建築之事實上處分
    權讓與於受讓人，最高法院著有74年台上字第1317號判例及
    67年7 月11日民事庭決議可資參照。系爭房屋未辦理保存登
    記，固不能為所有權之讓與；被上訴人與朱陳梅就系爭房屋
    簽定讓渡書，於讓渡書上載明朱陳梅將系爭房屋賣給被上訴
    人，屋無權狀，由被上訴人全家居住使用等語，依上開最高
    法院判例及座談會決議之意旨，應認為朱陳梅已將系爭房屋
    之事實上處分權讓與被上訴人，被上訴人除依法律之規定，
    無從就系爭房屋為法律上之處分外，仍得就系爭房屋行使占
    有、使用、收益及事實上處分之權利，可堪認定。
  3.被上訴人於75年間3 月間受讓系爭房屋事實上處分權，居住
    使用至民國79年、80年間時，雖因與其夫簡建興離婚而搬離
    系爭房屋，然並無證據證明被上訴人有拋棄系爭房屋事實上
    處分權之意思。簡宏恩為被上訴人之子，自幼隨被上訴人居
    住於系爭房屋，自係受被上訴人指示而對於系爭房屋有事實
    上之使用管領關係，為被上訴人之占有輔助人，堪予認定；
    迄至簡建興6 、7 歲時，雖被上訴人因離婚而離家，然被上
    訴人並未拋棄對於系爭房屋之權利，且仍由簡宏恩與其父簡
    建興繼續居住於系爭房屋，簡宏恩並證述稱被上訴人每年過
    年會回來看伊等語，故簡宏恩仍係延續其受被上訴人指示而
    管領使用系爭房屋，其為被上訴人占有輔助人之地位並未有
    所改變；被上訴人則仍為本於系爭房屋事實上處分權人地位
    ，合法占有系爭房屋之占有人，足堪認定。上訴人主張簡宏
    恩當時僅6 、7 歲，不可能受被上訴人指示管領系爭房屋云
    云，並無足取。至於最高法院65年台抗字第163 號判例謂：
    「所謂輔助占有人，重在其對物之管領，係受他人之指示，
    至是否受他人之指示，仍應自其內部關係觀之，所謂內部關
    係，即民法第942 條所指受僱人、學徒或其他類似關係。再
    抗告人雖為債務人之女，並與之住於同一屋內，但其本人如
    確已結婚成家獨立生活，而無從自內部關係證明其使用被執
    行之房屋係受債務人之指示時，尚難謂該再抗告人為債務人
    之輔助占有人。」係認該案再抗告人業已結婚成家獨立生活
    ，故無從自內部關係證明其使用債務人之房屋係受債務人之
    指示；與本件簡宏恩於出售系爭房屋時甫年滿20歲又3 月，
    且尚未成家獨立生活之情形，並不相同，上訴人援引該判例
    主張簡宏恩非被上訴人之占有輔助人云云，亦無足取。
  4.按占有人，其占有被侵奪者，得請求返還其占有物。占有被
    妨害者，得請求除去其妨害。占有有被妨害之虞者，得請求
    防止其妨害，民法第962 條定有明文。被上訴人為系爭房屋
    之事實上處分權人及合法占有人，已如前所述。上訴人占用
    系爭房屋，雖主張係本於自訴外人簡宏恩受讓取得系爭房屋
    之事實上處分權云云，然簡宏恩並非系爭房屋之事實上處分
    權人，其無將系爭房屋事實上處分權讓與上訴人之權限甚明
    ，故上訴人縱係由簡宏恩受讓交付系爭房屋，依民法第118
    條規定：「無權利人就權利標的物所為之處分，經有權利人
    之承認始生效力。」上訴人既未舉證證明被上訴人同意簡宏
    恩之處分行為，該處分行為對被上訴人即不生效力，上訴人
    不得以其由簡宏恩受讓系爭房屋事實上處分權對抗被上訴人
    ，亦屬至明。
  5.故上訴人占用系爭房屋，顯無法律上之正當權源可資對抗被
    上訴人，被上訴人主張上訴人無權占用系爭房屋，本於占有
    關係請求上訴人遷讓返還系爭房屋，並依職權宣告假執行，
    於法並無不合，應予准許。原審判命上訴人遷讓返還系爭房
    屋與被上訴人，理由雖有不同，但結論並無二致，上訴意旨
    指摘原判決不當，求予廢棄改判，為無理由，應予駁回其上
    訴。
  6.本件事證已臻明確，兩造其餘主張陳述及所提之證據，均毋
    庸再予審酌，附此敘明。
五、結論：本件上訴為無理由，依民事訴訟法第436 條之1 第3
    項、第449 條第1 項、第78條，判決如主文。
中　　華　　民　　國　　94　　年　　9 　　月　　21　　日
                  民事第三庭    審判長法　官　陳映如
                                      法　官　邱育佩
                                      法　官　許月珍
以上正本證明與原本無異
不得上訴。
中　　華　　民　　國　　94　　年　　9 　　月　　22　　日
                                      書記官　劉昌明
